臺灣高等法院臺中分院刑事判決
110年度交上更一字第108號

上  訴  人  臺灣彰化地方檢察署檢察官
上  訴  人  
即  被  告  徐子輝


選任辯護人  李東炫律師
上列上訴人因被告公共危險等案件，不服臺灣彰化地方法院109
年度交訴字第51號中華民國109年7月23日第一審判決（起訴案號
：臺灣彰化地方檢察署109年度偵字第421號），提起上訴，本院
判決後，經最高法院第一次發回更審，本院判決如下：
    主  文
原判決撤銷。
徐子輝犯不能安全駕駛動力交通工具因而致人於死罪，累犯，處
有期徒刑肆年陸月。
    事  實
一、徐子輝明知Modipanol美得眠錠為含有俗稱FM2成分之藥物(
    下稱含有FM2成分美得眠錠)係第三級毒品及第三類管制藥品
    ，屬需依合格醫師指定方式使用之處方用藥，於民國108年1
    2月23日下午約4時許，在其彰化縣○○鎮○○路0段000號住處，
    服用含有FM2成分美得眠錠藥物後，不得駕駛動力交通工具
    ，且能預見服用含有FM2成分美得眠錠後，會產生嗜睡、警
    覺性降低、運動失調等副作用，致其注意力、反應力及駕駛
    操控及定向能力亦均受藥物作用影響而降低，極易導致車禍
    發生，可能造成其他用路人死亡之結果，竟基於服用含有FM
    2成分美得眠錠藥物後致不能安全駕駛動力交通工具之犯意
    ，於同日下午5時許，駕駛車牌號碼0000-00號自用小客車自
    其住處上路行駛，於是日下午約5時13分許，車行至彰化縣
    埔鹽鄉中山路與員鹿路交岔路口前，本應注意當地道路限速
    為時速每小時50公里、車前狀況及前方停等人號誌之人車，
    並隨時採取必要措施，且當時天氣晴、日間自然光線、柏油
    路面乾燥無缺陷，亦無障礙物，視距良好，並無不能注意之
    情事，竟因服用含有FM2成分美得眠錠藥物後其注意力、反
    應力及駕駛操控及定向能力顯著降低無法安全駕駛，致疏未
    注意及此，而以時速約每小時160公里超速行經上開路段，
    致其駕駛之上開自用小客車，失控先撞及上開交岔路口前之
    水泥護欄(當時時速約每小時136公里）後、再追撞前方騎乘
    車牌號碼000-0000號重型機車，於上開交岔路口停等號誌之
    王姿云（行車紀錄器顯示為綠燈號誌，惟燈號甫由紅燈號誌
    轉為綠燈號誌，停等之車輛均尚未啟動），致王姿云摔落地
    面，並受有創傷性硬腦膜下出血、創傷性蜘蛛網膜下出血、
    頭部撕裂傷、腹部擦傷、四肢多處撕裂傷擦挫傷、右側髖動
    脈損傷、第1、2頸椎脫位、雙側血胸、肺挫傷等傷害，王姿
    云騎乘之上開重型機車並因遭徐子輝駕駛上開自用小客車追
    撞而推撞前方由許○杉所駕駛之車牌號碼000-0000號自用小
    客車，致許○杉頭部撞擊方向盤而受有頭部鈍挫傷（徐子輝
    此部分涉過失傷害部分，未據告訴）。嗣徐子輝經警於同日
    晚上9時47分許採其尿液送驗，測得其尿液中含有FM2成分；
    王姿云則經現場路人報警送醫急救後，於108年12月27日18
    時9分許，在衛生福利部彰化醫院搶救無效宣告死亡。
二、案經王姿云之子施有駿告訴臺灣彰化地方檢察署檢察官偵查
    起訴。 
    理  由
一、證據能力部分：
　　本案以下所引用具傳聞證據性質之供述、書面證據，上訴人
    即被告徐子輝（下稱被告）及其辯護人、檢察官於本院言詞
    辯論終結前均未爭執其證據能力，且本院審酌前開證據作成
    時之情況及證據取得過程等節，並無非出於任意性、不正取
    供或其他違法不當情事，且客觀上亦無顯不可信之情況，復
    經本院於審判期日就上開證據依法進行調查、辯論，是依刑
    事訴訟法第159條之5規定，均有證據能力。至於本案以下所
    引用具非供述證據性質之證據資料，均無違反法定程序取得
    之情形，依刑事訴訟法第158條之4規定之反面解釋，均應有
    證據能力。
二、認定犯罪事實所憑之證據及理由：
　㈠訊據被告對於上開事實坦承不諱(見本院卷第120至122頁)，
    核與證人許○杉於警詢、偵訊時證述(見相卷第25至27頁，偵
    卷第195頁）及證人許○華於警詢時證述（見偵卷第127至129
    頁）相符，並有王姿云衛福部彰化醫院診斷證明書（見相卷
    第29至31頁）、許○杉行車紀錄器畫面（見相卷第55至57頁
    ）、福懋加油站監視器畫面（見相卷第59至62頁）、被告行
    車紀錄器畫面（見相卷第63至68頁）、交通事故肇事人自首
    情形紀錄表(見相卷第73頁）、衛生福利部彰化醫院被告藥
    袋（見相卷第79頁）、108年12月28日勘驗筆錄及王姿云相
    驗屍體證明書（見相卷第103至117、123頁）、臺灣彰化地
    方檢察署檢驗報告書（相卷第151至161頁）、員警職務報告
    及被告駕車行駛路線圖（見偵卷第9至11、117至119頁）、
    尿液毒物反應相片紀錄（見偵卷第17至19頁）、台灣檢驗科
    技股份有限公司109年1月8日濫用藥物檢驗報告（見偵卷第1
    07頁）、被告車行紀錄匯出文字資料（見偵卷第121頁）及
    光田綜合醫院關於美得眠錠之副作用（見本院卷第101至102
    頁）等在卷可佐，足認被告自白與事實相符。
　㈡被告於108年12月23日下午約4時許，在其彰化縣○○鎮○○路0段
    000號住處，服用含有FM2成分美得眠錠藥物後，於同日下午
    5時仍駕車上路，肇事後於同日晚上9時47分許，經員警採取
    尿液送驗結果為其尿液中含有第三級毒品及第三類管制FM2
    類等情，已如上述。又被告於警詢時即供稱其所服用之安眠
    藥(即Modipanol美得眠錠)裡面含有有FM2成分(見相卷第15
    頁），而服用該藥物後不可開車且會產生嗜睡、警覺性降低
    、運動失調等副作用，亦有被告所提出之藥袋及光田綜合醫
    院之資料在卷可憑，則其注意力、反應力及駕駛操控及定向
    能力亦均受藥物作用影響而降低，極易導致車禍發生，不慎
    恐致其他用路人死、傷而不得駕駛動力交通工具，自為被告
    所明知，其竟仍於服用上揭含有FM2類管制藥物後，任意駕
    駛上開車輛行駛於道路，罔顧其他用路人之安危，足認主觀
    上確有不能安全駕駛動力交通工具之犯意。
　㈢按「汽車行駛時，駕駛人應注意車前狀況及兩車並行之間隔
    ，並隨時採取必要之安全措施，不得在道路上蛇行，或以其
    他危險方式駕車。」、「行車速度，依速限標誌或標線之規
    定，無速限標誌或標線者，應依下列規：一、行車時速不得
    超過五十公里。」道路交通安全規則第94條第3項、第93條
    第1項第1款定有明文。被告駕車自應注意及此，且依當時天
    候路況，又無不能注意之情形，竟因服用上開含有第三級毒
    品及第三類管制FM2類之藥物，致其注意力、反應力及駕駛
    操控及定向能力亦均受藥物作用影響而降低，不能安全駕駛
    自小客車，而疏未注意前揭規定，貿然前行因而有失控等如
    事實欄之行為，顯有過失。而被害人王姿云係因本件交通事
    故而死亡，是被告服用藥物所致之上開過失行為與被害人死
    亡結果，具有相當因果關係。
　㈣按加重結果犯，係指行為人就故意實行之基本犯罪行為，於
    一般客觀情況下可預見將發生一定之加重結果，但因行為人
    之疏虞（即過失）而主觀上未預見，致發生該加重之結果而
    言。被告於本案案發前即已有服用含有FM2成分美得眠錠藥
    物之情形，且該藥物服用後會產生嗜睡、警覺性降低、運動
    失調等副作用，為其所明知，當亦可知前揭因藥效作用，致
    其注意力、反應力及駕駛操控及定向能力亦均受藥物作用影
    響而降低，達不能安全駕駛動力交通工具，客觀上可預見服
    用該藥物後不能安全駕駛，嚴重危及其他道路使用者之生命
    ，倘發生交通事故，足致其他道路使用者發生死亡之結果，
    而主觀上未預見。其於前揭時、地服用上揭藥物後，藥效產
    生作用影響駕駛行為之際，仍決意駕車上路，因而肇致本件
    車禍，並致被害人死亡之結果，自應該當加重結果犯之要件
    。
　㈤綜上所述，本案事證明確，被告上開犯行應堪認定，應依法
    論科。　
三、論罪：　　　
　　按刑法第185條之3第2項規定，係採取加重結果犯之立法例
    ，將服用毒品、麻醉藥品或其他相類之物後，駕車肇事致人
    於死、致重傷列為獨立規範構成要件，對此情形處以較高刑
    責。其係結合服用毒品、麻醉藥品或其他相類之物後不能安
    全駕駛動力交通工具而駕駛罪及過失致死或過失致重傷罪之
    構成要件，以行為人對於服用毒品、麻醉藥品或其他相類之
    物後駕車之基本行為有故意，對於致人於死、致受重傷之加
    重結果部分有過失，始令負該加重結果之責，於實體法上給
    予實質上一罪之評價。此種情形在外觀上雖觸犯數罪名，惟
    加重結果犯之刑罰權既屬單一，不僅在訴訟法上無從分割，
    在實體法上亦無從割裂適用法律，祇須論以刑法第185條之3
    第2項之罪。是核被告所為，係犯刑法第185條之3第2項前段
    之不能安全駕駛動力交通工具因而致人於死罪。
四、不另為無罪諭知部分：　　
　㈠公訴意旨另以：被告前揭事實欄之行為，除犯刑法第185條之
    3第2項前段之不能安全駕駛動力交通工具因而致人於死罪外
    ，另涉犯刑法第185條第2項前段之妨害公眾往來，因而致人
    於死罪嫌等語。
　㈡惟按刑法第185條第1項之妨害公眾往來安全罪及第185條之3
    第1項之不能安全駕駛罪，雖均以公共交通安全為保護法益
    ，惟二者不論構成要件（前者為具體危險犯，後者為抽象危
    險犯）或其法律效果（前者法定刑較重，後者法定刑較輕）
    ，均不相同。又所以於妨害公眾往來安全罪之外，另增訂不
    能安全駕駛罪，乃係鑑於酒醉或服用毒品等相類藥物而駕車
    者肇事案件占交通事故之比例甚高，雖道路交通管理處罰條
    例設有行政罰之規定，然仍不足以遏止，為維護交通安全，
    乃於88年4月21日修正刑法時特予增訂，再參酌刑法公共危
    險罪章有關交通犯罪原即有第185條妨害公眾往來安全罪之
    規範，以及該2罪法定刑輕重有別等情以觀，足徵第185條之
    3規定之增訂，乃立法者對於法益做「前置性之保護」，在
    法益尚未遭受現實侵害之前，即予介入，以求更周延之保護
    法益。因而就前開所列之危險駕駛行為予以刑罰制裁，以彌
    補修法增訂前無處罰依據之缺漏。從而，行為人如無以交通
    工具作為妨害交通手段之意圖，而僅單純為第185條之3第1
    項各款所列之不能安全駕駛行為，自不該當同法第185條第1
    項之構成要件，尚難以該罪相繩。本件依檢察官上揭所舉之
    證據，僅能證明被告基於服用含有FM2成分美得眠錠藥物後
    致不能安全駕駛動力交通工具之犯意，尚無從認定被告有以
    所駕車輛作為妨害交通工具之意圖，能否構成妨害公眾往來
    安全致人於死罪，即非無疑。再者，刑法第185條第1項妨害
    公眾往來安全罪之行為態樣包含損壞、壅塞及他法。所稱「
    損壞」、「壅塞」均為例示規定。前者，指對本罪客體進行
    破壞，使其喪失效用之行為；後者，乃以有形障礙物遮斷或
    阻塞，使公眾人車無法或難以往來之行為；至所謂之「他法
    」，則為概括規定，屬不確定之法律概念，為求實質之公平
    與妥適，自當斟酌法律精神、立法目的及社會需要，而為價
    值補充。就本案而言，斟酌本罪之立法目的在於保護公共交
    通安全，而非交通路面，以防止公眾因損壞或壅塞路面，遭
    受生命、身體或財產上之損失。並參照德國文獻及實務，認
    為駕駛人有意識地將交通工具作另類使用，以之作為阻礙交
    通之手段，而影響公眾往來之安全，始足評價為壅塞等情以
    觀，足見本罪在具體適用上，必須行為人主觀上出於妨害交
    通安全之意圖，客觀上嚴重影響交通安全，始足當之。是此
    所謂「他法」，當係指無關交通活動之侵害行為，或駕駛人
    非常態之交通活動，而造成與損壞、壅塞相類似，足以妨害
    公眾往來安全之行為，以避免過於空泛，而違反罪刑明確性
    原則。例如故意在路旁燒垃圾，引發濃煙，製造視覺障礙，
    汽、機車駕駛人故意在道路中長時作「之」字蛇形行進，或
    糾合多眾併排競駛或高速飆車等，以該汽、機車作為妨害交
    通之工具，達到相當於壅塞、截斷、癱瘓道路，致他人無法
    安全往來之程度者，始克當之，而非泛指所有致生公眾往來
    危險之行為。本件被告固以時速160公里之速度，在限速50
    公里之道路上行駛，惟該超速行駛於上揭道路之行為尚無從
    遽認已達於相當壅塞或損壞道路之程度，自不該當刑法第18
    5條第1項所稱之「他法」。從而，檢察官所舉之事證尚未足
    以佐證被告另涉犯此部分之犯行，基於罪疑唯輕原則，自難
    遽論被告有此部分犯行，惟此部分倘成立犯罪，亦與前揭有
    罪部分具有想像競合犯之裁判上一罪關係，爰不另為無罪之
    諭知。
五、刑之加重、減輕：　　
　㈠被告前於103年間，因詐欺案件，經法院判處有期徒刑4月確
    定，於104年4月15日易科罰金執行完畢，有臺灣高等法院被
    告前案紀錄表可稽，其受徒刑執行完畢後，於5年以內故意
    再犯本件有期徒刑以上之罪，符合刑法第47條第1項所規定
    之累犯要件。惟刑法第47條第1項規定：「受徒刑之執行完
    畢，或一部之執行而赦免後，5年以內故意再犯有期徒刑以
    上之罪者，為累犯，加重本刑至二分之一。」，有關累犯加
    重本刑部分，雖不生違反憲法一行為不二罰原則之問題，惟
    其不分情節，基於累犯者有其特別惡性及對刑罰反應力薄弱
    等立法理由，一律須加重最低本刑，致生行為人所受之刑罰
    超過其所應負擔罪責之個案，其人身自由因此遭受過苛之侵
    害部分，對人民受憲法第8條保障之人身自由所為限制，不
    符憲法罪刑相當原則，牴觸憲法第23條比例原則（108年2月
    22日司法院釋字第775號解釋意旨參照）。本院考量被告構
    成累犯之前案與本案所犯罪質有異、處罰之目的及侵害之法
    益亦不同，認尚難以其前曾犯詐欺罪之事實，驟認其有立法
    意旨所指之特別惡性或刑罰感應力薄弱之情，爰依上開解釋
    意旨，裁量不予加重本刑。
  ㈡按刑法第62條所謂自首，祇以犯人在犯罪未發覺之前，向該
    管公務員申告犯罪事實，並受裁判為已足。目的在促使行為
    人於偵查機關發覺前，主動揭露其犯行，俾偵查機關儘速著
    手調查，於嗣後之偵查、審理程序，自首者仍得本於其訴訟
    權之適法行使，對所涉犯罪事實為有利於己之主張或抗辯，
    不以始終均自白犯罪為必要（參考最高法院101年度第4次刑
    事庭會議決議）。又刑法自首，乃為使犯罪事實易於發覺並
    節省訴訟資源，如犯罪之人在犯罪未發覺前，向該管公務員
    表明其犯罪事實，而接受裁判時，即構成得減輕其刑之條件
    。至於所表明之內容祇須足使該管公務員憑以查明該犯罪之
    真相為已足，並不以完全與事實相符為必要，縱犯罪之人對
    阻卻責任或阻卻違法之事由，有所主張或辯解，乃辯護權之
    行使，並不影響其自首之效力。另自首之動機為何，並無限
    制，犯罪之人是否真心悔悟，與自首減刑條件之構成無關，
    何況犯罪之人往往自忖法網難逃，自首以邀減刑者，亦比比
    皆是（參考最高法院99年度台上字第7333號判決意旨）。本
    件被告係於肇事後，未經偵查機關發覺前，主動向到場處理
    之員警坦承其為肇事者，並向員警坦承其駕車前有服用FM2
    ，而願接受裁判，有員警職務報告及被告108年12月23日調
    查筆錄1份附卷可參，是縱使被告於偵查中及原審法院準備
    程序曾辯稱無意識駕駛而否認犯行，依上開說明，被告仍應
    符合自首要件，爰依法減輕其刑。
六、撤銷改判之理由：　　
　　原審以被告犯罪事證明確，予以論罪科刑，固非無見。然：
    ㈠本案被告符合刑法第47條第1項之累犯規定，雖依司法院釋
    字第775號解釋意旨，法院得裁量是否依上述規定加重之，
    然縱不予加重，仍無礙於構成累犯之事實，自應於判決認定
    之，並應說明是否加重，原審就此漏未認定說明，非無疏漏
    ，檢察官據此上訴，為有理由；至檢察官另請求從重處刑，
    然本院審酌下述量刑因子及本案尚不該當原審所認定較重之
    犯他法致生公罪往來危險致人於死罪，認量處如主文第2項
    所示之刑，即符罪刑相當。㈡被告上揭行為，尚難已該當於
    刑法第185條第2項前段之妨害公眾往來，因而致人於死罪，
    應為不另為無罪之諭知，已如上述，原審就此部分遽為被告
    有罪之認定，即有違誤，被告據此上訴為有理由。是原判決
    既有如上瑕疵，已屬無可維持，應由本院予以撤銷改判。
七、爰以行為人之責任為基礎，審酌被告明知服用含有FM2成分
    之藥物後，會產生嗜睡、警覺性降低、運動失調等副作用，
    致其注意力、反應力及駕駛操控及定向能力亦均受藥物作用
    影響而降低，極易導致車禍發生，可能造成其他用路人死亡
    之結果，竟仍恣意駕車上路，足見其未能確實省思其因藥性
    作用階段而不能安全駕車行為所衍生之高度潛在危險性，漠
    視自身安危，罔顧用路人公眾之安全，造成被害人死亡之嚴
    重結果，且在上開道路上，以時速高達160公里之速度行駛
    ，終因不能安全駕駛，導致被害人受傷送醫不治死亡，令被
    害人家屬等承受喪失至親之傷痛，足見其違反注意義務之程
    度、過失情節及所造成之損害實屬嚴重，應予深責。又考量
    被告本身為憂鬱症患者，經濟收入不佳，於法院審理中勠力
    與被害人家屬等達成調解，並已依約給付履行完畢，另考量
    本件事故發生被害人並無肇事原因，暨被告之犯罪動機、手
    段、生活狀況、智識程度、坦承本件犯行等一切情狀，量處
    如主文第2項之刑。
據上論結，應依刑事訴訟法第369條第1項前段、第364條、第299
條第1項前段，刑法第185條之3第2項前段、第47條第1項、第62
條，判決如主文。
本案經檢察官何金陞提起公訴，檢察官陳詠薇提起上訴，檢察官
謝名冠到庭執行職務。
中　　華　　民　　國　　110 　年　　10　　月　　13　　日
        　　刑事第二庭    審判長法　官  何　志　通      
　　　　　　　　　　　　　　    法　官  許  月  馨      
　　　　　　　　　　　　　　　  法　官  吳  進  發      
以上正本證明與原本無異。                                
如不服本判決應於收受送達後二十日內向本院提出上訴書狀，其
未敘述上訴之理由者，並得於提起上訴後二十日內向本院補提理
由書（均須按他造當事人之人數附繕本）「切勿逕送上級法院」
。因疫情而遲誤不變期間，得向法院聲請回復原狀。          
　　　　　　　　　　　　 　　　 書記官  洪  宛  渝      
　　　　　　　　　　　　　　　　
中　　華　　民　　國　　110 　年　　10　　月　　13　　日